【裁判字號】    99,上訴,1143
【裁判日期】    990819
【裁判案由】    殺人
【裁判全文】
臺灣高等法院臺中分院刑事判決        99年度上訴字第1143號
上  訴  人  臺灣臺中地方法院檢察署檢察官
上  訴  人
即  被  告  丙○○
選任辯護人  袁烈輝律師
上列上訴人等因被告殺人案件，不服臺灣臺中地方法院98年度重
訴字第3508號中華民國99年5月4日第一審判決（起訴案號：臺灣
臺中地方法院檢察署98年度偵字第20433號），提起上訴，本院
判決如下：
    主    文
原判決撤銷。
丙○○殺人，累犯，處有期徒刑拾年。
    犯罪事實
一、丙○○於民國93年間，曾犯公共危險罪、傷害罪，經臺灣臺
    中地方法院94年度交易字第36號案分別判處有期徒刑3月、4
    月，定應執行刑為有期徒刑6月確定，並於94年12月20日執
    行完畢。詎其猶不知悔改，復於98年8月20日凌晨3時19分許
    ，在臺中市○○路與中山路交岔路口之路邊攤，與其女友張
    怡華吃宵夜時，巧遇其友人乙○○，丙○○、張怡華便與乙○○及乙○○之友人羅培洲併桌同食，席間，丙○○與羅培
    洲因言語上之誤會發生口角，羅培洲遂持玻璃米酒瓶毆打丙○○頭部，丙○○即伸手阻擋，酒瓶因而破碎，兩人即各持
    一半破酒瓶（丙○○持上半部，羅培洲持下半部）互相拉扯
    扭打，丙○○因而受有「左手臂穿刺傷併左手尺神經斷裂及
    左手尺動脈斷裂」，而大量出血，羅培洲亦受有「右上臂（
    54公分）、右手前肘（228公分）、右前臂及右手腕（2
    14公分、84公分、121.5公分）有片狀皮下出血，右
    手腕內側有淺層銳器傷、長度0.8公分，右手肘後有擦傷，
    大小22公分，右手第4指有皮下出血傷，大小52公分，
    左手肘（108公分）、左前臂（1610公分）有皮下出血
    。」等傷害，嗣羅培洲不敵倒地，丙○○明知破碎玻璃酒瓶
    極為銳利，其危險程度與刀刃無異，若刺在人體要害處，極
    易致人於死，竟基於縱使將羅培洲刺死亦不違背其本意之不
    確定故意，仍跨在羅培洲身上，以其所持之該破碎米酒瓶上
    半部往羅培洲之頭、頸部不斷猛剌，直至羅培洲沒有動靜才
    罷手，羅培洲頭頸部因而受有：「(1)頭部的前額部有淺層銳
    器傷。左側額頂區有挫傷，大小44公分。右眉弓上方有長
    1.8公分的銳器傷。(2)鼻部有挫傷及淺層銳器傷，共約4處。
    (3)下顎部（大小31公分，深1.3公分）及其左側有縫合的
    銳傷（最大達2.50.5公分，深2公分），明顯的共約6處。
    左側下顎部有呈片狀的皮下出血傷，大小114公分。(4)左
    側顏面部有多處淺層的割傷痕。(5)左側頸部有縫合的銳器傷
    ，大小83公分，深8公分。(6)左耳部後下方有縫合的銳器
    傷及為縫合個銳器傷，較明顯的共約8處，創口呈不規則狀
    ，最下方之創口肌肉組織呈外露狀，有銳器傷。」等傷害，
    經警送往中國醫藥大學附設醫院急救後，仍因頸部銳器傷併
    頸部大血管斷裂及出血性休克，於98年8月20日20時15分許
    ，不治死亡。
二、案經臺中市警察局第一分局報請臺灣臺中地方法院檢察署檢
    察官偵查起訴。
    理    由
壹、證據能力部分：
一、按被告以外之人於檢察事務官、司法警察官或司法警察調查
    中所為之陳述，與審中不符時，其先前之陳述具有較可信之
    特別情況，且為證明犯罪事實存否所必要者，得為證據。刑
    事訴訟法第159條之2定有明文。查本件證人張怡華於原審審
    理中具結證述乙○○確實有勒住被告的脖子及沒有看到被告
    拿破酒瓶上半部等語（參原審卷第98頁筆錄），與其在警詢
    中證述不符（詳下筆錄），因其在警詢中所述與其他證人所
    述一樣（詳下筆錄），且與經驗法則相符，而具較可信之特
    別情況，且為證明犯罪事實存否所必要，依前揭法條規定，
    其在警詢中之陳述，應有證據能力。
二、按被告以外之人於審判中因記憶無法陳述，其於司法警察官
    或司法警察調查中所為之陳述，經證明具有可信之特別情況
    ，且為證明犯罪事實存否所必要者，得為證據。刑事訴訟法
    第159條之3第2款定有明文。查本件證人丁○○於本院審理
    中作證時對每個問題一再稱「時間太久，忘記了」，並稱「
    那天晚上到派出所，他們來問我，我就這麼回答」等語（參
    本院卷第74頁筆錄），而其於警詢中對於其看到羅培洲倒在
    地上，被告壓在羅培洲身上乙情，與其他證人所述及被告自
    白相符，而可採信，且為證明犯罪事實存否所必要，依前揭
    法條規定，其在警詢中之陳述，應有證據能力。
三、被告以外之人於偵查中向檢察官所為之陳述，除顯有不可信
    之情況者外，得為證據，刑事訴訟法第159條之1第2項定有
    明文。偵查中對被告以外之人所為之偵查筆錄，或被告以外
    之人向檢察官所提之書面陳述，性質上均屬傳聞證據，惟現
    階段刑事訴訟法規定檢察官代表國家偵查犯罪、實施公訴，
    依法其有訊問被告、證人及鑑定人之權，證人、鑑定人且須
    具結，而實務運作時，檢察官偵查中向被告以外之人所取得
    之陳述，原則上均能遵守法律規定，不致違法取供，其可信
    度極高，是以被告以外之人前於偵查中所為之證述，除反對
    該項供述得具有證據能力之一方，已釋明「顯有不可信之情
    況」之理由，且於審判中已主張詰問該被告以外之人，而未
    獲詰問的機會外，不宜遽指該證人於偵查中之陳述不具證據
    能力。本案證人乙○○於偵查中具結所為之證述，被告及辯
    護人均未提及有何顯不可信之情況，並已於原審及本院經交
    互詰問，自具有證據能力。
四、除法律另有規定外，實施刑事訴訟程序之公務員因違背法定
    程序取得之證據，其有無證據能力之認定，應審酌人權保障
    及公共利益之均衡維護，刑事訴訟法第158條之4定有明文。
    本案所引用之非供述證據，並無證據證明係實施刑事訴訟程
    序之公務員違背法定程序所取得，且檢察官及被告、辯護人
    均未表示無證據能力，自應認均具有證據能力。
貳、認定犯罪事實之證據及理由：
一、訊據被告丙○○，矢口否認有殺死被害人羅培洲之故意，辯
    稱：是羅培洲先用酒瓶打伊頭部，伊用手去擋，乙○○就衝
    過來從背後勒住伊的脖子，羅培洲續持破碎酒瓶朝伊正面刺
    殺，致伊手臂流血，伊在乙○○及羅培洲前後夾攻下為了自
    我防衛，才拿取地上的酒瓶碎片揮來揮去，後來伊掙脫乙○○，並拿著酒瓶碎片指著羅培洲，叫他不要再過來，乙○○
    就自後推伊，伊就與羅培洲一起跌到地上，而與羅培洲趴在
    一起，此時伊右手被羅培洲壓到，根本不可能持酒瓶碎片刺
    殺羅培洲，後來也是張怡華過來將伊拉起來的，至於羅培洲
    身上的傷，可能是伊之前持酒瓶碎片揮來揮去時被揮到的等
    語。另辯護人辯護稱：被告案發當時因飲酒過量致辨識行為
    違法或依其辨識而行為之能力，已顯著降低，且本件被告係
    自我防衛，或有防衛過當之處，均請依法減輕其刑等語。
二、經查：
(一)、證人張怡華於98年8月20日在警詢第一次筆錄中證稱：「我
    看到丙○○與羅培洲兩個口角後就開始互相拉扯了，在他們
    開始拉扯之後，我才聽到酒瓶破碎的聲音，酒瓶破碎後，雙
    方各自拿了一半，丙○○持酒瓶口端，羅培洲手持瓶底端，
    然後就開始打架，乙○○有上前去勸架，但我不知道怎麼辦
    ，只能站在一旁，我看到丙○○左手臂流了很多血，羅培洲
    是頸部受傷，倒臥在血泊中。」（參警卷第19-20頁筆錄）
    ，同日在警詢第二次筆錄中證稱：「我不知道羅培洲與丙○○爭執的原因為何，雙方口角的時候，乙○○站在羅培洲與
    丙○○的中間要勸架，在勸架期間三個人全部跌倒在地，倒
    地之後我很害怕，過了一下我過去看的時候，就看到羅培洲
    躺在地上，而丙○○手上有傷口在流血。」、「乙○○只有
    過去要勸架將他們兩位拉開，沒有加入爭執。」（參警卷第
    23頁筆錄）。
(二)、證人丁○○於98年8月20日在警詢中證稱：「丙○○等人來
    我攤位消費，我有看到羅培洲及丙○○在拉扯，我忙著收攤
    ，當我轉身過去看的時候，就已經看到羅培洲及丙○○兩人
    壓在一起倒在血泊中，其中羅培洲倒在下方，丙○○壓在羅
    培洲身上，我就馬上報案。」（參警卷第25頁筆錄）。
(三)、證人戊○○於98年12月22日在原審審理中具結證稱：「我在
    隔壁當歸鴨攤作雜工，我有看到打架，他們在全家便利商店
    外面打架，另外一個在拉開他們勸架，丙○○的脖子被一個
    人勒住，就被拖住，庭上證人乙○○是勸架的，不是勒住被
    告脖子的人。」（參原審卷第102頁筆錄），於99年8月5日
    在本院審理中具結證稱：「（問：你在本案案發的時候，你
    有無看到被告有被人勒住脖子？）有。」、「（問：是誰勒
    住被告脖子？）應該是他那個朋友。」、「（問：請求回頭
    指認，是否在庭的證人乙○○？）不是。」、「（問：當時
    ，你看到情況，在庭的這個人乙○○，是做什麼？）是要拉
    開他們二個人。」、「（問：那二個人是誰？）就是被告及
    勒住被告脖子的人。」、「（問：當時你在場，你有看到什
    麼？）我是有看到被告跟另外那一個，是在全家便利商店前
    在扭打，有拖行的情形。」、「（問：有看到什麼？情形如
    何？）我有看到他，大概從我坐的位置，到法官的位置，我
    有看到乙○○有站在中間拉扯，後來，勒住被告脖子之人，
    有按住被告在地上拖行。」、「（問：你看到乙○○，乙○○有要拉開他們二人，而拉不開，是不是這樣？）是。」（
    參本院卷第72頁背面-73頁筆錄）。
(四)、證人乙○○於98年10月5日在檢察官偵訊中具結證稱：「
    我是先看到兩人在拉扯，我上前勸架之後，我重心不穩摔倒
    ，我爬起來的時候，就看到羅培洲躺在地上，而丙○○蹲在
    羅培洲的身上一直打羅培洲，我又趕緊上前去拉丙○○，丙○○就轉身拿著破掉的酒瓶要攻擊我的時候，我才發現丙○○手上拿著破酒瓶。」（參第20433號偵卷第20-21頁筆錄）
    ，於98年12月22日在原審審理中具結證稱：「當時我和羅
    培洲是前去該地續攤，丙○○在現場看到我便過來併桌，我
    便介紹羅培洲與丙○○認識，當時張怡華是跟丙○○一起過
    來，而我已經喝了很多了，羅培洲以為丙○○係在說他的不
    是，二人先發生爭執，後來看到二人互毆，我便上前拉開勸
    架，我也不知道拉誰，就是隨便拉，我在拉他們二人的過程
    中，我沒有印象有無用手勒住丙○○的脖子，我們三人在拉
    扯，重心不穩，就跌倒了，我跌倒後爬起來，我是看到羅培
    洲倒著，丙○○坐在他身上打他，我要去拉丙○○，丙○○
    作勢要攻擊我，我就退到中華路那邊去，我是那時才看到丙○○的手在流血，也是在當時才看到他的手上拿東西。」（
    參原審卷第95頁筆錄），於99年8月5日在本院審理中具結
    證稱：「（問：你是否有看到羅培洲倒地後，被告是否有跨
    坐在羅培洲身上？）有，就是有壓著他在打。」、「（問：
    當時情形如何？）就是一直在打，就是羅培洲倒在地上，而
    被告壓在羅培洲身上，並不是趴在身上，被告是有一直打著
    羅培洲。」、「（問：你有無勒住被告脖子，讓羅培洲攻擊
    被告呢？）沒有，兩邊都是朋友，我只是要拉開他們而已。
    」、「我的意思是說，我有聽到一個聲音，我有看到我朋友
    在打架，我就說不要打了，當時，我是要拉開他們，我不知
    道，當時是被人推倒或者是因為酒醉的關係自己跌倒，我覺
    得很痛，有點爬不起來，等我爬起來看時，丙○○有跨在被
    害人身上，有一直拿著酒瓶插被害人，至於插哪哪裡，我不
    清楚。」（參本院卷第70-71頁筆錄）。
(五)、綜上可知，證人張怡華、戊○○、乙○○個人前後所述均一
    致，且證人張怡華、戊○○、乙○○均證稱被告與羅培洲
    拉扯互毆時，乙○○是上前拉開勸架，並非與羅培洲聯手攻
    擊被告，證人張怡華有聽到酒瓶破碎的聲音，並看到被告
    持破碎酒瓶下半部，羅培洲持破碎酒瓶上半部，兩人在打架
    ，證人張怡華、乙○○均證稱乙○○勸架時，有與被告及
    羅培洲一起跌倒在地，證人丁○○、乙○○均證稱羅培洲
    倒在下方，丙○○壓在羅培洲身上，證人戊○○證稱看到
    有人勒住被告脖子，該勒脖子之人不是乙○○（應是羅培洲
    ），證人乙○○證稱羅培洲倒地後，被告壓在羅培洲身上
    猛打羅培洲，後來還看到被告手持破酒瓶。
(六)、茲證人乙○○既是被告及羅培洲雙方之友人，當晚也是因
    為乙○○，被告才與羅培洲併桌吃飲，是以證人乙○○於案
    發當時應不可能與羅培洲一起攻擊被告，反倒是其看到被告
    與羅培洲互毆時，趕緊上前拉開勸架，則完全合乎常情，而
    可採信。在互毆過程中，雖然被告之左手臂受有穿刺傷併
    左手尺神經斷裂及左手尺動脈斷裂，而大量出血（參警卷第
    7頁之中國醫藥大學附設醫院診斷證明書），惟羅培洲除受
    有前揭頭頸部之傷勢外，其右上臂、右手前肘、右前臂、右
    手腕、右手肘後、右手第4指、左手肘、左前臂亦受有前揭
    傷害。顯見被告雖傷勢不輕，但羅培洲受傷卻有多處，被告
    並非處於下風，需要防衛之情形。羅培洲除有前揭頭頸部
    之外傷，其經解剖觀察結果：「頸部左側皮下軟組織有大面
    積的出血傷及銳傷，左側頸部深層組織內有塞止血棉，頸動
    脈及頸靜脈銳傷及斷裂。頸部深層有醫院手術縫合線。甲狀
    腺有出血。食道上方之周圍軟組織有大面積的出血傷及成形
    的血塊。」（參相字卷第101頁解剖報告）。而按當時被告
    果係在遭受乙○○從後勒住脖子之情況下，持破酒瓶朝羅培
    洲揮舞，則其受制而行動不便之身體，又如何能將羅培洲傷
    害至此，依羅培洲之傷勢及傷處觀之，應係如證人乙○○所
    述，係羅培洲遭被告壓在地上後，被告持破碎酒瓶猛刺所致
    。於羅培洲倒地處於劣勢而難以抗拒之情況下，壓在羅培
    洲上方之被告已無任何受到侵害必須防衛之情勢，且被告若
    無意再纏鬥，亦可離開，被告竟不離開，並趁勢以手中之破
    酒瓶猛插羅培洲之頭頸部，甚至於證人乙○○前來阻止時，
    還作勢要打乙○○，足見被告當時就是要狠打羅培洲，縱然
    羅培洲因此而被其打死也無妨。被告與羅培洲係初相識，
    並無深仇大恨，本件毆打亦僅因口角而引發，被告雖不一定
    非置羅培洲於死地不可，惟被告應可預見其持以毆打羅培洲
    之玻璃碎片，極為銳利，其危險程度與刀刃無異，若刺在人
    體要害處，極易致人於死，竟仍持之猛刺羅培洲之頭頸等人
    體要害部位，致羅培洲頭頸部受有10餘次之銳器傷，左側頸
    部之銳器傷，並達8公分之深，且羅培洲果因而不治死亡，
    被告刺殺羅培洲之行為，已符合預見其發生而其發生並不違
    背其本意之間接故意（不確定故意）之情形。
三、次查：
(一)、被告因左手臂受傷經送往中國醫藥大學附設醫院急救時，該
    醫院抽其血液檢驗酒精含量為309MG/DL（參警卷第74頁檢驗
    檢查報告單），換算成呼氣酒精濃度為1.54MG/L，足徵被告
    於案發當時確有大量飲酒之情形。惟被告一再供稱羅培洲
    打伊時，伊即將手機拿給張怡華報警（參本院卷第78頁筆錄
    ），證人張怡華於原審審理中亦為如是之證述（參原審卷第
    97頁背面筆錄），並有張怡華打電話報案之紀錄（參原審卷
    第80-82頁），足徵被告於遭羅培洲毆打時，尚知如何救濟
    保護自己，並無醉到意識混亂，辨識能力顯著降低之情形，
    原審囑託行政院衛生署草屯療養院鑑定被告行為時之精神
    狀況，結果為：「鑑定期間未觀察到被告有明顯精神症狀，
    可切題回應，語言理解能力、現象感未見明顯缺損，犯行當
    時被告雖有飲酒，但其飲酒量和平日習慣之飲酒量相去不遠
    ，且仍可描述事件經過之細節和時序，無明顯現實感缺損的
    跡象，推估在犯行當時，被告對於外界事務之知覺理會與判
    斷作用，以及自由決定意思之能力，應未較普通人之平均程
    度顯然減退，鑑定認為被告犯行當時未因精神障礙或其他心
    智缺陷，致其辨識行為違法或依其辨識而行為之能力顯著減
    低」，此有該院99年3月12日草療精字第1508號函及檢送之
    刑事鑑定報告在卷可佐（參原審卷第173-175頁）。可信被
    告行為當時其精神狀況並無因飲酒而致辨識能力降低之情形
    。況刑法第19條第3項規定：「前二項情形，於因故意或過
    失自行招致者，不適用之」。是以被告縱然因飲酒過量而使
    辨識能力降低，亦因係其自行招致，而未能邀免責或減刑之
    寬典。
(二)、被告雖於遭羅培洲毆打時有拿手機叫張怡華報警，臺中市警
    察局第一分局並函覆原審記載：「證人張怡華所使用之0000
    000000號行動電話，於98年8月20日3時18分52秒有撥打110
    電話，通話秒數49秒」（參原審卷第80頁-第82頁）。惟
    證人張怡華於原審審理中具結證稱：「在羅培洲一開始打被
    告前，二人都還沒有受傷，被告有叫伊報警，剛報警時，就
    有聽到玻璃破裂聲，報案時跟警察說有人在打架，請他們來
    處理」等語（參原審卷第98-100頁筆錄），足見證人張怡華
    報案時，並未說明是被告在與人打架，警員仍不知道犯人是
    誰。本件係臺中市警察局勤務指揮中心於98年8月20日3時
    19分31秒時，接到童雅黎之人以119電話報案稱：「臺中市
    ○○路、中華路口打架，請派救護車。」，而派警到場處理
    （參原審卷第118-121頁）。證人陳祐晨警員於99年1月5
    日在原審審理中具結證稱：「案發後伊抵達現場時並不知道
    行兇之人，當下因被告左手臂受傷嚴重，且右手拿一個破裂
    酒瓶，判斷與死者打架者為被告，伊去看被告時，當時他蠻
    醉的，本來是用走的，看到伊後就走到馬路上坐下來，沒有
    跟伊說他殺害被害人，在現場張怡華並未向伊說行兇之人為
    何人。」等語（參原審卷第124-125頁筆錄）。是以本件被
    告並不符合刑法第62條「對於未發覺之罪自首而受裁判」之
    規定，非能依該條予以減刑。
四、綜上，本院認被告前揭所辯，僅係卸責之詞，不足採信。此
    外，本件復有現場照片（參警卷第35-37頁）、解剖照片（
    參相字卷第62-90頁）、羅培洲之中國醫藥大學附設醫院法
    醫參考病歷摘要（參警卷第75頁）、相驗屍體證明書（參警
    卷第11頁）、檢驗報告書（參相字卷第91-95頁）、解剖報
    告書（參相字卷第97-104頁）等在卷可稽，及扣案之該破碎
    酒瓶上半部足憑。本件事證已臻明確，被告犯行應堪認定。
、論罪科刑部分：
一、核被告所為，係犯刑法第271條第1項之殺人罪。又被告於93
    年間，曾犯公共危險罪、傷害罪，經臺灣臺中地方法院94年
    度交易字第36號案分別判處有期徒刑3月、4月，定應執行刑
    為有期徒刑6月確定，並於94年12月20日執行完畢，此有臺
    灣高等法院被告前案紀錄表在卷可按，其受有期徒刑之執行
    完畢後，5年之內故意再犯本件有期徒刑以上之罪，為累犯
    ，依刑法第47條第1項之規定，應加重其刑。
二、原審據以論罪科刑，固非無見，惟(甲)本件被告係基於不確定
    之故意（間接故意）殺害羅培洲，原審判決認係基於直接故
    意，尚有未洽，(乙)被告刺殺羅培洲，使羅培洲受有何傷以致
    死亡，原審判決於犯罪事實欄未為載述，亦有未當。被告仍
    執前揭辯詞否認犯罪，提起上訴請求諭知無罪判決，及公訴
    人提起上訴認原審判決被告有期徒刑13年尚嫌過輕，雖均無
    理由，然原審判決既有前開可議之處，本院自應將原審判決
    予以撤銷改判。爰審酌被告犯後仍不認為有錯之態度，僅因
    口角互毆即不顧被害人之死活而持破酒瓶對被害人頭頸要害
    部位猛刺，致被害人死亡，迄今猶未對被害人家屬為任何民
    事賠償，惟其應係因喝酒情緒失控，及遭被害人先出手毆打
    ，因反擊而造成本件憾事等一切情狀，量處如主文所示之刑
    。又扣案之破酒瓶上半部雖係被告持以殺害羅培洲之物，惟
    無證據證明係被告所有，與沒收條件不合，乃未併予宣告沒
    收。另被告雖係因酒後而犯本罪，惟並無證據足認為其已酗
    酒成癮並有再犯之虞，尚無須依刑法第89條之規定，諭知被
    告施以禁戒，附此敘明。
據上論斷，應依刑事訴訟法第369條第1項前段、第364條、第299
條第1項前段，刑法第271條第1項、第47條第1項，判決如主文。
本案經檢察官甲○○到庭執行職務。
中    華    民    國    99    年    8     月    19    日
            刑事第七庭    審判長法  官  林  榮  龍
                                法  官  張  惠  立
                                法  官  李  秋  娟
以上正本證明與原本無異。
如不服本判決應於收受送達後十日內向本院提出上訴書狀，其未
敘述上訴之理由者，並得於提起上訴後十日內向本院補提理由書（
均須按他造當事人之人數附繕本）「切勿逕送上級法院」。
                                書記官  詹  錫  朋
中    華    民    國    99    年    8     月    19    日

司法院資訊處製作；財團法人民間司法改革基金會備份。
